ACORDAO-COMPLETO-2468878

ACÓRDÃO 8123/2021 ATA 18/2021 - SEGUNDA CÂMARA

VISTOS, relatados e discutidos estes autos de tomada de contas especial instaurada pela Funasa em desfavor de Reinaldo Santos Barros, ex-Prefeito de Lagoa dos Gatos/PE, e da empresa ASA Construtora e Comércio Ltda, em razão da não consecução dos objetivos pactuados no Convênio 311/2007, firmado entre a entidade e o ente municipal, tendo por objeto a construção de 34 (trinta e quatro) Melhorias Sanitárias Domiciliares (MSD) ;
ACORDAM os Ministros do Tribunal de Contas da União, reunidos em sessão da Segunda Câmara, ante as razões expostas pelo Relator, em:
9.1. considerar a empresa ASA Construtora e Comércio Ltda. revel, para todos os efeitos, dando-se prosseguimento ao processo, nos termos do art. 12, § 3º, da Lei 8.443/1992;
9.2. rejeitar as alegações de defesa apresentadas por Reinaldo Santos Barros;
9.3. com fundamento nos arts. 1º, inciso I, 16, inciso III, alínea c, e 19, da Lei 8.443/1992, julgar irregulares as contas de Reinaldo Santos Barros e da ASA Construtora e Comércio Ltda., condenando-os ao pagamento do débito a seguir discriminado, atualizado monetariamente e acrescido dos juros de mora devidos, calculado desde a data de ocorrência indicada até sua efetiva quitação, na forma da legislação vigente, fixando o prazo de 15 (quinze) dias, a contar do recebimento da notificação, para que seja comprovado, perante este Tribunal, o recolhimento da quantia aos cofres da Funasa, nos termos do art. 23, inciso III, alínea "a", da referida Lei, c/c o art. 214, inciso III, alínea "a", do Regimento Interno do TCU:
Reinaldo Santos Barros solidariamente com a empresa ASA Construtora e Comércio Ltda.:
	VALOR ORIGINAL (R$) 
	DATA DA OCORRÊNCIA

	8.451,82
	19/7/2010

	39.903,80
	28/7/2010

	3.990,38
	10/11/2010

Reinaldo Santos Barros individualmente:
	VALOR ORIGINAL (R$) 
	DATA DA OCORRÊNCIA
	DÉBITO/CRÉDITO

	23/7/2009
	28.000,00
	D

	10/12/2009
	56.000,00
	D

	12/7/2010
	56.000,00
	D

	19/7/2010
	8.451,82
	C

	28/7/2010
	39.903,80
	C

	10/11/2010
	3.990,38
	C

9.4. com fundamento no art. 57 da Lei 8.443/1992, aplicar, individualmente, a Reinaldo Santos Barros multa no valor de R$ 25.000,00 (vinte e cinco mil reais) , e à ASA Construtora e Comércio Ltda., multa no valor de R$ 10.000,00 (dez mil reais) , atualizadas monetariamente desde a data do presente acórdão até a do efetivo recolhimento, se for pago após o vencimento, na forma da legislação vigente, fixando o prazo de 15 (quinze) dias, a contar do recebimento da notificação, para que seja comprovado, perante este Tribunal, o recolhimento da quantia ao Tesouro Nacional, nos termos do art. 23, inciso III, alínea "a", da referida Lei, c/c o art. 214, inciso III, alínea "a", do Regimento Interno do TCU;
9.5. com fundamento no art. 26 da Lei 8.443/1992, autorizar, se requerido, o pagamento da importância devida em até 36 (trinta e seis) parcelas mensais e consecutivas, fixando o prazo de 15 (quinze) dias, a contar do recebimento da notificação, para que seja comprovado, perante este Tribunal, o recolhimento da primeira parcela, e de 30 (trinta) dias, a contar da parcela anterior, para que seja comprovado o recolhimento das demais parcelas, devendo incidir sobre cada valor mensal os devidos acréscimos legais, na forma prevista na legislação vigente, além de alertar que a falta de comprovação do recolhimento de qualquer parcela importará no vencimento antecipado do saldo devedor, nos termos do art. 217 do Regimento Interno do TCU;
9.6. com fundamento no art. 28 da Lei 8.443/1992, autorizar, desde logo, a cobrança judicial das dívidas, caso não atendida a notificação;
9.7. com fundamento no art. 16, § 3º, da Lei 8.443/1992, c/c art. 209, § 7º, do Regimento Interno do TCU, remeter cópia deste acórdão à Procuradoria da República em Pernambuco, para adoção das medidas que entender cabíveis;
9.8. remeter cópia deste acórdão à Funasa, ao Município de Lagoa dos Gatos/PE e aos responsáveis.

Tomada de contas especial instaurada pela Funasa em razão da não consecução dos objetivos pactuados no Convênio no 311/2007, celebrado com o Município de Lagoa dos Gatos /PE, tendo por objeto a construção de "Melhorias Sanitárias Domiciliares".

Segunda Câmara

Município de Lagoa dos Gatos/PE; Fundação Nacional de Saúde (Funasa)

3. Responsáveis: A.S.A. Construtora e Comércio Ltda. (03.251.890/0001-00); Reinaldo Santos Barros (XXX.123.244-XX).

13.1. Ministros presentes: Raimundo Carreiro (na Presidência), Augusto Nardes e Bruno Dantas (Relator).
13.2. Ministro-Substituto convocado: Marcos Bemquerer Costa.
13.3. Ministro-Substituto presente: André Luís de Carvalho.

BRUNO DANTAS

Por registrar as principais ocorrências no andamento dos autos até o momento, resumindo os fundamentos das peças acostadas, adoto como relatório, com os ajustes necessários, a instrução da secretaria responsável pela análise do processo (peça 37) , que contou com a anuência do corpo diretivo da unidade (peças 38 e 39) e do Ministério Público junto ao TCU (peça 40) :
"INTRODUÇÃO
Cuidam os autos de Tomada de Contas Especial instaurada pela Fundação Nacional de Saúde - Funasa, em desfavor de Reinaldo Santos Barros (XXX.123.244-XX) , Prefeito Municipal de Lagoa dos Gatos/PE nas gestões 2005-2008 e 2009-2012 e da empresa ASA Construtora e Comércio Ltda. (03.251.890/0001-00) , em razão da não consecução dos objetivos pactuados no Convênio 311/2007 - Siafi 628531 (peça 8, p. 72-83) , celebrado com a Funasa, tendo por objeto a execução de Melhorias Sanitárias Domiciliares - MSD.
HISTÓRICO
2. Para a execução do objeto foi previsto um total de R$ 144.400,00, sendo R$ 140.000,00 a cargo da concedente e R$ 4.400,00 de contrapartida municipal, conforme cláusulas quinta e sexta do convênio (peça 8, p. 78-79) .
3. O convênio teve por objeto a construção de 34 Melhorias Sanitárias Domiciliares tipo 1 nas localidades de Sítio Timbó e Brejo das Oliveiras, conforme Plano de Trabalho (peça 8, p. 46) .
4. Os recursos foram transferidos pela Funasa conforme quadro a seguir:
	Ordem Bancária
	Data do crédito (peça 16) 
	Valor (R$) 
	Localização

	2009OB806391
	23/7/2009
	28.000,00
	Peça 9, p. 20

	2009OB812628
	10/12/2009
	56.000,00
	Peça 9, p. 29

	2010OB806647
	12/7/2010
	56.000,00
	Peça 10, p. 48

	TOTAL
	140.000,00
	
5. A vigência do convênio foi de 31/12/2007 a 16/12/2010, conforme 1º Termo Aditivo (peça 9, p. 30) , com prazo para apresentação da prestação de contas até 14/2/2011. A execução das despesas ocorreu integralmente durante os mandatos de Reinaldo Santos Barros.
6. A prestação de contas final (peça 10, p. 73-120 e peça 11, 1-106) foi apresentada tempestivamente em 11/1/2011.
7. As obras foram objeto de acompanhamento pela Funasa cinco vezes, conforme Relatórios de Visita Técnica - RVT (peça 9, p. 21-24, 33-34, peça 10, p. 43-44, 49-51, peça 11, p. 112-113) .
8. No último RVT (peça 11, p. 112-113) , cuja visita ocorreu em 17/5/2011, a Funasa informou que apesar de todas as unidades terem sido construídas, todas apresentavam irregularidades e impropriedades construtivas, abaixo reproduzidas, que levaram à conclusão de alcance da execução física em 62,61%:
Cobertas com telhas de fibrocimento de 4mm, em desacordo com a especificação;
Ausência de rejunte e acabamento nos telhados, com platibanda;
Caixas de passagem com dimensões inferiores a 40x40x40;
Ausência das braçadeiras para fixação das colunas de ventilação;
Pontos esgotos e sifões dos lavatórios de louca em desacordo com o projeto;
Caiações nas paredes internas e externas não uniformes:
Bocais da lâmpada em desacordo com a especificação;
Fossas sépticas semi-enterrada, faltando reboco nas laterais em alguns módulos;
Sumidouros semi-enterrados, em desacordo com o projeto em alguns módulos;
Tubulação da caixa de passagem para fossa séptica em desacordo, colocada aérea em um módulo;
Ausência da camada de brita 2- drenante do filtro nos sumidouros;
Ausência da tampa para manutenção das fossas sépticas;
Calçada de proteção deteriorada em alguns módulos;
Calçada de proteção mal compactada com diversas fissuras em alguns módulos;
Ausência da caixa de descarga em alguns módulos;
Piso do módulo deteriorado em alguns módulos;
Estrutura da coberta com ausência de um barrote de madeira em alguns módulos;
Pé direito em desacordo com o projeto com dimensões inferiores em alguns módulos;
Alvenaria em combogós dimensões inferiores, em desacordo com o projeto em alguns módulos;
Efluente (saída) da fossa séptica para o sumidouro em desacordo com o projeto em alguns módulos;
Lavatório de louça mal fixado em alguns módulos;
Caixa de descarga mal fixada em alguns módulos;
Ausência do sifão no lavatório de louça em alguns módulos;
Barra lisa com respingos da caiação em alguns módulos;
Algumas fossas sépticas semi-enterrada, faltando reboco nas laterais;
Alguns sumidouros semi-enterrados, em desacordo com o projeto;
Portas empenadas em alguns módulos;
Reboco das paredes apresentando traço da massa em desacordo com o especificado em alguns módulos;
Logomarcas da FUNASA em desacordo com o especificado;
Uma privada deteriorada, retirados: estrutura de madeira da coberta, telhas, lavatório de louça, descarga, porta, tanque para lavar roupa e balcão de para valar prato.
- Com relação ao percentual de execução, estamos repetindo o mesmo percentual do relatório datado 31/03/2010, estimamos o volume de serviços executados nas 62,61% do objeto pactuado.
9. As irregularidades e impropriedades construtivas apontadas no último RVT foram individualizadas por MSD construída, conforme Notificação Técnica 154/2011 (peça 12, p. 9-20) , tendo Reinaldo Santos Barros, prefeito nas gestões 2005-2008 e 2009-2012, sido notificado por meio do Ofício 767/2012 (peça 12, p. 26-27) .
10. No Parecer Técnico 161/2011 (peça 12, p. 24-25) a Funasa retificou o percentual de execução anteriormente informado de 62,61%, passando a considerar 0% de execução, em razão dos problemas construtivos relacionados na Notificação Técnica 154/2011 (peça 12, p. 9-20) . No citado parecer, a Funasa registrou o impacto dos problemas construtivos no alcance dos objetivos pactuados, como abaixo se reproduz:
'4. Quanto ao objeto pactuado, apesar de ter sido realizado em 100,00 %, os serviços em não conformidade com o projeto, além de gerar um superfaturamento pelas medições de serviços/fornecimentos não executados, como por exemplo, o não 'fornecimento e assentamento de brita 2 - drenas e filtros no sumidouro, ' compromete a eficiência de absorção dos sumidouros, uma vez que a utilização da referida camada drenante facilita a capacidade de dispersão dos efluentes e minimiza o efeito de colmatação do solo.
5. Outro comprometimento grave verificado foi a entrada/saída dos afluentes/efluentes nas laterais da Fossa Séptica, prejudicando a eficiência do tratamento primário dos esgotos das Melhorias Sanitárias Domiciliares, contrariando a NBR 7229/1993, que estabelece os critérios para construção da referida Fossa Séptica.'
11. No Relatório 4 (peça 12, p. 8) , a Funasa indicou a situação da obra como encerrada, sem etapa útil e com 0% de execução.
12. A prestação de contas final foi analisada através do Parecer Financeiro 61/2015 (peça 12, p. 36-37) , tendo sido reprovada no valor de R$ 149.328,64.
13. Reinaldo Santos Barros e a empresa ASA Construtora e Comércio Ltda. foram notificados quanto às irregularidades constatadas, através dos Ofícios 851/2015 (peça 12, p. 44-46) e 852/2015 (peça 12, p. 50-55) , respectivamente, tendo permanecidos silentes. Foram ainda comunicados da instauração da presente tomada de contas especial por meio dos Ofícios 1 e 2/2017 (peça 12, p. 74 e 77) , com recebimento às peças 3 e 4.
14. O Relatório de Tomada de Contas Especial (peça 12, p. 82-83 e peça 13, p. 1-4) indicou a ocorrência de prejuízo ao erário no valor de R$ 140.000,00, em razão da não consecução dos objetivos pactuados Convênio 311/2007, tendo responsabilizado solidariamente pelo dano Reinaldo Santos Barros (XXX.123.244-XX) , Prefeito Municipal de Lagoa dos Gatos/PE nas gestões 2005-2008 e 2009-2012 e a empresa ASA Construtora e Comércio Ltda. (03.251.890/0001-00) .
15. O Relatório de Auditoria 369/2019 da Controladoria Geral da União - CGU, bem como os respectivos Certificado de Auditoria, Parecer do Dirigente de Controle Interno e Pronunciamento Ministerial (peça 2, p. 5-13) concluíram pelas mesmas irregularidades e responsabilidades apontadas no Relatório de Tomada de Contas Especial da Funasa.
16. Na instrução inicial de peça 17, verificou-se que a responsabilidade da empresa ASA Construtora e Comércio Ltda. estava limitada aos serviços que não haviam sido executados, ou seja 37,39% do total. Assim, concluiu-se pela necessidade de citar os responsáveis nos seguintes termos:
a) realizar a CITAÇÃO solidária de Reinaldo Santos Barros (XXX.123.244-XX) , Prefeito Municipal de Lagoa dos Gatos/PE nas gestões 2005-2008 e 2009-2012, com a empresa ASA Construtora e Comércio Ltda. (03.251.890/0001-00) , na pessoa de seu representante legal, com fundamento nos arts. 10, § 1º, e 12, incisos I e II, da Lei 8.443/1992 c/c o art. 202, incisos I e II, do RI/TCU, para que, no prazo de quinze dias, apresentem alegações de defesa e/ou recolham aos cofres da Fundação Nacional de Saúde as quantias abaixo indicadas, atualizadas monetariamente a partir das respectivas datas até o efetivo recolhimento, abatendo-se na oportunidade a quantia eventualmente ressarcida, na forma da legislação em vigor, em decorrência da irregularidade abaixo descrita:
Irregularidade: execução parcial do objeto pactuado em 62,61%, sem alcance de etapa útil, em razão das irregularidades construtivas apontadas na Notificação Técnica 154/2011 da Funasa, com realização de pagamentos pela totalidade dos serviços.
Dispositivos violados - Sr. Reinaldo Santos Barros: parágrafo único do art. 70 da Constituição Federal; art. 93 do Decreto-Lei 200/67; arts. 22 e 28, da IN/STN 1/2007 e alíneas 'b', 'c', 'e' e 'l', do inciso II, da cláusula segunda do Convênio 311/2007.
Dispositivos violados - ASA Construtora e Comércio Ltda.: art. 62 e 63 da Lei 4.320/1964.
Quantificação do débito:
a) Sr. Reinaldo Santos Barros, solidariamente com a empresa ASA Construtora e Comércio Ltda.:
	VALOR ORIGINAL (R$) 
	DATA DA OCORRÊNCIA

	8.451,82
	19/7/2010

	39.903,80
	28/7/2010

	3.990,38
	10/11/2010

b) Sr. Reinaldo Santos Barros individualmente:
	VALOR ORIGINAL (R$) 
	DATA DA OCORRÊNCIA
	DÉBITO/CRÉDITO

	23/7/2009
	28.000,00
	D

	10/12/2009
	56.000,00
	D

	12/7/2010
	56.000,00
	D

	8.451,82
	19/7/2010
	C

	39.903,80
	28/7/2010
	C

	3.990,38
	10/11/2010
	C

. Cofre para recolhimento: Fundação Nacional de Saúde
Conduta - Sr. Reinaldo Santos Barros: executar parcialmente o objeto pactuado em 62,61%, sem alcance de etapa útil, em razão das irregularidades construtivas apontadas na Notificação Técnica 154/2011 da Funasa, e realizar pagamentos pela totalidade dos serviços.
Conduta - ASA Construtora e Comércio Ltda.: executar parcialmente o objeto pactuado em 62,61%, em razão das irregularidades construtivas apontadas na Notificação Técnica 154/2011 da Funasa, e receber pagamentos pela totalidade dos serviços;
Nexo de causalidade - Sr. Reinaldo Santos Barros: a execução parcial do objeto pactuado em 62,61%, sem alcance de etapa útil, em razão das irregularidades construtivas apontadas na Notificação Técnica 154/2011 da Funasa, com realização de pagamentos pela totalidade dos serviços, propiciou o não atingimento dos objetivos pactuados no convênio e, consequentemente, dano ao erário equivalente valor total repassado.
Nexo de causalidade - ASA Construtora e Comércio Ltda.: a execução parcial do objeto pactuado em 62,61%, em razão das irregularidades construtivas apontadas na Notificação Técnica 154/2011 da Funasa, com recebimento de pagamentos pela totalidade dos serviços, resultou em dano ao erário equivalente ao valor recebido e não executado.
Culpabilidade - Sr. Reinaldo Santos Barros: não há excludentes de ilicitude, de culpabilidade ou de punibilidade. É razoável supor que a responsável tinha consciência da ilicitude de sua conduta, sendo-lhe exigível conduta diversa daquela que foi adotada, qual seja, executar integralmente o objeto conveniado, abstendo-se de pagar por serviços não realizados ou realizados em desacordo com o projeto, comprovando assim a boa e regular aplicação dos recursos.
Culpabilidade - ASA Construtora e Comércio Ltda.: não há excludentes de ilicitude, de culpabilidade ou de punibilidade. É razoável supor que a responsável, por meio de seus representantes legais, tinha consciência da ilicitude de sua conduta, sendo-lhe exigível conduta diversa daquela que foi adotada, qual seja, executar integralmente os serviços para os quais foi contratada e abster-se de receber por serviços não realizados ou realizados em desacordo com o projeto.
17. Em cumprimento ao pronunciamento da unidade (peça 19) , foram realizadas as citações dos responsáveis conforme quadro a seguir:
	Responsável
	Ofício
	Recebimento
	Origem do endereço

	Sr. Reinaldo Santos Barros
	21632/2020 (peça 23) 
	1/6/2020 (peça 24) 
	Receita Federal (peça 20) 

	ASA Construtora e Comércio Ltda.
	21633/2020 (peça 22) 
	'Número inexistente' (peça 27) 
	Receita Federal (peça 21) 

		48139/2020 (peça 30) 
	22/9/2020 (peça 36) 
	Endereço do representante legal da empresa, Manoel Francisco da Silva, conforme pesquisa nas bases de dados do TSE, CNE e RENACH (peça 28) 

		48140/2020 (peça 31) 
	22/9/2020 (peça 33) 
	
		Edital 1514/2020 (peça 29) 
	15/9/2020 (peça 32) 
	---

18. O responsável Sr. Reinaldo Santos Barros compareceu aos autos e apresentou suas alegações de defesa (peça 26) .
19. Transcorrido o prazo regimental fixado, a empresa ASA Construtora e Comércio Ltda. permaneceu silente, operando-se, portanto, os efeitos da revelia, dando-se prosseguimento ao processo, nos termos do art. 12, §3º, da Lei 8.443/1992.
EXAME TÉCNICO
Da revelia da empresa ASA Construtora e Comércio Ltda.
20. Preliminarmente, cumpre tecer breves considerações sobre a forma como são realizadas as comunicações processuais no TCU. A esse respeito, destacam-se o art. 179, do Regimento Interno do TCU (Resolução 155, de 4/12/2002) e os arts. 3º e 4º, inciso III, § 1º, da Resolução TCU 170, de 30 de junho de 2004, in verbis:
Resolução 155/2002 (Regimento Interno) :
Art. 179. A citação, a audiência ou a notificação, bem como a comunicação de diligência, far se-ão:
I - mediante ciência da parte, efetivada por servidor designado, por meio eletrônico, fac-símile, telegrama ou qualquer outra forma, desde que fique confirmada inequivocamente a entrega da comunicação ao destinatário;
II - mediante carta registrada, com aviso de recebimento que comprove a entrega no endereço do destinatário;
III - por edital publicado no Diário Oficial da União, quando o seu destinatário não for localizado
 (¿) 
Resolução TCU 170/2004:
Art. 3º As comunicações serão encaminhadas aos seus destinatários por meio de:
I - correio eletrônico, fac-símile ou telegrama;
II - servidor designado;
III - carta registrada, com aviso de recebimento;
IV - edital publicado no Diário Oficial da União, quando o seu destinatário não for localizado, nas hipóteses em que seja necessário o exercício de defesa'.
 (¿) 
Art. 4º. Consideram-se entregues as comunicações:
I - efetivadas conforme disposto nos incisos I e II do artigo anterior, mediante confirmação da ciência do destinatário;
II - realizadas na forma prevista no inciso III do artigo anterior, com o retorno do aviso de recebimento, entregue comprovadamente no endereço do destinatário;
III - na data de publicação do edital no Diário Oficial da União, quando realizadas na forma prevista no inciso IV do artigo anterior.
§ 1º O endereço do destinatário deverá ser previamente confirmado mediante consulta aos sistemas disponíveis ao Tribunal ou a outros meios de informação, a qual deverá ser juntada ao respectivo processo.
21. Portanto, a validade da citação via postal não depende de que o aviso de recebimento seja assinado pelo próprio destinatário da comunicação, o que dispensa, no caso em tela, a entrega do AR em 'mãos próprias'. A exigência da norma é no sentido de o Tribunal verificar se a correspondência foi entregue no endereço correto, residindo aqui a necessidade de certeza inequívoca.
22. Não é outra a orientação da jurisprudência do TCU, conforme se verifica nos julgados a seguir transcritos:
'São válidas as comunicações processuais entregues, mediante carta registrada, no endereço correto do responsável, não havendo necessidade de que o recebimento seja feito por ele próprio (Acórdão 3648/2013-TCU-Segunda Câmara, Relator Ministro José Jorge) ;
É prescindível a entrega pessoal das comunicações pelo TCU, razão pela qual não há necessidade de que o aviso de recebimento seja assinado pelo próprio destinatário. Entregando se a correspondência no endereço correto do destinatário, presume-se o recebimento da citação. (Acórdão 1019/2008-TCU-Plenário, Relator Ministro Benjamin Zymler) ;
As comunicações do TCU, inclusive as citações, deverão ser realizadas mediante Aviso de Recebimento - AR, via Empresa Brasileira de Correios e Telégrafos, bastando para sua validade que se demonstre que a correspondência foi entregue no endereço correto. (Acórdão 1526/2007-TCU-Plenário, Relator Ministro Aroldo Cedraz) .'
23. A validade do critério de comunicação processual do TCU foi referendada pelo Supremo Tribunal Federal, nos termos do julgamento do MS-AgR 25.816/DF, por meio do qual se afirmou a desnecessidade da ciência pessoal do interessado, entendendo-se suficiente a comprovação da entrega do 'AR' no endereço do destinatário:
'EMENTA: AGRAVO REGIMENTAL. MANDADO DE SEGURANÇA. DESNECESSIDADE DE INTIMAÇÃO PESSOAL DAS DECISÕES DO TRIBUNAL DE CONTAS DA UNIÃO. ART. 179 DO REGIMENTO INTERNO DO TCU. INTIMAÇÃO DO ATO IMPUGNADO POR CARTA REGISTRADA, INICIADO O PRAZO DO ART. 18 DA LEI 1.533/51 DA DATA CONSTANTE DO AVISO DE RECEBIMENTO. DECADÊNCIA RECONHECIDA. AGRAVO IMPROVIDO.
O envio de carta registrada com aviso de recebimento está expressamente enumerado entre os meios de comunicação de que dispõe o Tribunal de Contas da União para proceder às suas intimações.
O inciso II do art. 179 do Regimento Interno do TCU é claro ao exigir apenas a comprovação da entrega no endereço do destinatário, bastando o aviso de recebimento simples.'
24. No caso vertente, a citação por edital da empresa é válida, uma vez que foi precedida das tentativas de citá-la no seu endereço oficial constante da base de dados da Receita Federal, bem como no de seu representante legal, conforme registrado no quadro do item 17. Apesar do efetivo recebimento da citação pelo representante legal, este não compareceu aos autos e não apresentou alegações de defesa. Dessa forma, nos termos do item 9.1 do Memorando Circular Segecex 10/2018, foi procedida a citação da empresa por meio de edital
'9. Caso a comunicação à pessoa jurídica não seja efetivada com o retorno do aviso de recebimento, a unidade técnica encaminhará o ofício de comunicação ao endereço do representante legal da pessoa jurídica.
9.1. Na situação prevista neste item 9, não havendo o comparecimento espontâneo do seu representante legal, nos termos do art. 179, §4º, do RI/TCU, a unidade técnica deve utilizar o edital (art. 179, inc. III, do RI/TCU; art. 3º, inc. IV, da Resolução-TCU 170/2004) , observadas as orientações da Seção XVI deste Anexo.'
25. Quanto ao mérito, nos processos do TCU, a revelia não conduz à presunção de que seriam verdadeiras todas as imputações levantadas contra os responsáveis, diferentemente do que ocorre no processo civil, em que a revelia do réu opera a presunção da verdade dos fatos narrados pelo autor. Dessa forma, a avaliação da responsabilidade dos agentes não pode prescindir da prova existente no processo ou para ele carreada.
26. Ao não apresentar suas defesas, os responsáveis deixaram de produzir prova quanto à regularidade da aplicação dos recursos do convênio, em afronta às normas que impõem aos jurisdicionados a obrigação legal de, sempre que demandados pelos órgãos de controle, apresentarem os documentos que demonstrem a correta utilização das verbas públicas, a exemplo do contido no art. 93 do Decreto-Lei 200/67: 'Quem quer que utilize dinheiros públicos terá de justificar seu bom e regular emprego na conformidade das leis, regulamentos e normas emanadas das autoridades administrativas competentes.'
27. Considerando o princípio da verdade real que rege a atuação desta Corte, ainda que as alegações de defesa não tenham sido apresentadas pelo responsável, a revelia não afasta a obrigatoriedade da análise dos elementos probatórios disponíveis nos autos, conforme reiterados acórdãos do Tribunal (Acórdão 163/2015-TCU-Segunda Câmara, Rel. Min. Subst. André de Carvalho; 2.685/2015 - 2ª Câmara, Rel. Min. Raimundo Carreiro; 2.801/2015 - 1ª Câmara, Rel. Min. Walton Alencar Rodrigues; 4.340/2015 - 1ª Câmara, Rel. Min. Subst. Weder de Oliveira e 5.537/2015 - 1ª Câmara, Rel. Min. Subst. Weder de Oliveira) . Assim, procurou-se buscar, em manifestações do responsável na fase interna desta Tomada de Contas Especial, se havia argumentos que pudessem ser aproveitados em seu favor.
28. Reexaminando os autos, observa-se que os responsáveis foram notificados na fase interna mas permaneceram silentes, conforme item 13. Assim, não encontramos nenhum outro argumento nos autos que possa vir a ser analisado e posteriormente utilizado para afastar as irregularidades apontadas.
29. Vale ressaltar que a pretensão punitiva do TCU, conforme Acórdão 1441/2016-TCU-Plenário, que uniformizou a jurisprudência acerca dessa questão, subordina-se ao prazo geral de prescrição indicado no art. 205 do Código Civil, que é de 10 anos, contado da data de ocorrência da irregularidade sancionada, nos termos do art. 189 do Código Civil, sendo este prazo interrompido pelo ato que ordenar a citação, a audiência ou a oitiva do responsável. No caso em exame, tratando-se de execução irregular do objeto, o marco inicial para a contagem da prescrição é o prazo final para apresentação da prestação de contas, ocorrido em 14/2/2011. Tendo sido o ato de ordenação da citação assinado em 11/5/2020 (peça 19) , não houve o decurso de prazo superior a 10 anos. Portanto, não ocorreu a prescrição da pretensão punitiva.
30. Em se tratando de processo em que as partes interessadas não se manifestaram acerca das irregularidades imputadas, não há elementos para que se possa efetivamente aferir e reconhecer a ocorrência de boa-fé na conduta dos responsáveis ou de quaisquer outros excludentes de culpabilidade, podendo o Tribunal, desde logo, proferir o julgamento de mérito pela irregularidade das contas, nos termos dos §§ 2º e 6º do art. 202 do Regimento Interno do TCU. (Acórdão 133/2015-TCU-Primeira Câmara, Rel. Min. Bruno Dantas; 2.455/2015 - 1ª Câmara, Rel. Min. Bruno Dantas; 3.604/2015 - 1ª Câmara, Rel. Min. Bruno Dantas; 5.070/2015 - 2ª Câmara, Rel. Min. Subst. André de Carvalho e 2.424/2015 - Plenário, Rel. Min. Benjamin Zymler) .
31. Dessa forma, a empresa ASA Construtora e Comércio Ltda. deve ser considerada revel, nos termos do art. 12, §3º, da Lei 8.443/1992.
Das alegações de justificativas de Reinaldo Santos Barros (peça 26) .
32. Argumentos: após breve síntese dos fatos tratados nesta Tomada de Contas Especial, o responsável afirma que sua sucessora não teria dado continuidade ao convênio e que todos os recursos foram aplicados em seu objeto, considerando que os boletins de medição foram assinados pelo engenheiro responsável, pela empresa, pelo secretário de infraestrutura e pelo próprio.
33. Acerca da qualidade do material empregado nas obras, esclarece não ter formação em engenharia, sendo promotor de justiça aposentado. Assim designou o Engenheiro Manoel da Nóbrega Junior para fiscalizar as obras objeto do convênio.
34. Ainda sobre a qualidade do material, cita como exemplo que o município foi diligenciado pela Funasa acerca da espessura das telhas de fibrocimento, tendo justificado que aquelas empregadas nas obras, de menor espessura, visavam tornar a MSD mais segura.
35. Entende que as irregularidades apontadas nesta TCE não possuem expressividade e ocorreram sem nenhuma intenção de burlar a legislação, não configurando atos de improbidade, grave infração de dispositivo legal ou de natureza contábil, desvio ou desfalque de dinheiro ou bens público.
36. Mais adiante, ao tratar do princípio da insignificância, ressalta que o julgador 'não deve se ater às condutas de pequena monta, que não causam maiores danos sociais ou materiais, em detrimento de condutas efetivamente danosas e que provocam desequilíbrio efetivo nas relações jurídicas em sociedade', e conclui:
A ratio decidendi que necessita de ser aplicada in casu é a de não punir cidadãos honestos por questões de bagatela, que se situam no patamar de questiúnculas formais que não produziram nenhum dano à população, incapazes de macular uma gestão que prestou escorreitamente as suas contas. A aplicabilidade do princípio da insignificância relativamente ao julgamento das contas é possível, já que algumas contas podem ter sido desaprovadas unicamente em função de pequenos pagamentos indevidos, mas que não representam montante expressivo
37. Ressalta que no âmbito dos Tribunais de Contas para que uma irregularidade seja caracterizada como insanável, deve o agente público ter atuado com má-fé ou que o ato tenha provocado lesão ao erário.
38. Em conclusão, entende que os princípios da razoabilidade, da proporcionalidade e da insignificância devem ser aplicados ao caso, para considerar inexpressiva a lesão ao erário apontada nesses autos, devendo suas contas ser julgadas regulares com plena quitação, ou regulares com ressalva, por se tratar de erros meramente formais.
39. Análise: inicialmente, cumpre destacar que o responsável não contesta as irregularidades executivas constatadas nas obras do objeto do convênio e que culminaram no percentual de execução de 62,61%, sem alcance de etapa útil. Ao contrário, reconhece a prática das irregularidades em diversas passagens de sua defesa.
40. Limita-se, tão somente, em tentar enquadrá-las como insignificantes e de baixa materialidade, portanto de menor poder ofensivo em termos de lesão ao erário.
41. Esquece o responsável que não houve alcance de etapa útil, uma vez que as obras realizadas não foram capazes de atingir o objetivo esperado, dado que as falhas técnicas observadas comprometeram a eficiência de absorção dos sumidouros e do tratamento primário dos esgotos das Melhorias Sanitárias Domiciliares, contrariando a NBR 7229/1993, que estabelece os critérios para construção da referida fossa séptica, conforme apontado no item 10.
42. A despeito dos argumentos apresentados e das teses de insignificância do dano ao erário, que reputa de pequena monta, os valores desperdiçados na execução das obras, com centenas de irregularidades construtivas, conforme minuciosamente detalhadas por MSD na Notificação Técnica 154/2011 (peça 12, p. 9-20) , são de elevada monta, representando atualmente mais de R$ 200.000,00.
43. A respeito da menção à não continuidade do convênio por sua sucessora, cabe esclarecer que todos os recursos foram recebidos, executados e prestado contas integralmente em sua gestão. Portanto, não há razão para atribuir qualquer responsabilidade à gestão subsequente.
44. Deve-se destacar ainda, que a visita técnica nas obras que apontou as irregularidades construtivas também ocorreu durante sua gestão e poucos meses após o final das obras (peça 11, p. 112-113) .
45. Quanto à alegada ausência de má-fé, sua responsabilização no âmbito desta tomada de contas especial prescinde de sua configuração, conforme enunciados a seguir transcritos:
Acórdão 243/2010-TCU-Plenário, Rel. Min. Aroldo Cedraz
Não é necessário que haja má-fé ou ação dolosa do agente para fins de responsabilização perante o TCU.
Acórdão 3441/2012-TCU-Plenário, Rel. Min. Walton Alencar Rodrigues
Para que o agente público seja responsabilizado é necessário que se estabeleça o liame causal entre a sua conduta irregular e o débito apurado. A comprovação da má-fé é desnecessária, basta o resultado danoso ao Erário, o elemento subjetivo e o vínculo causal.
Acórdão 3694/2014-TCU-Segunda Câmara, Rel. Min. André de Carvalho
Todos os que concorrerem para o cometimento de dano ao erário podem ser responsabilizados solidariamente, independentemente da existência de dolo ou má-fé, bastando a presença do elemento culpa, além do nexo de causalidade entre a ação omissivo-comissiva e o dano constatado.
Acórdão 4485/2020-TCU-Primeira Câmara, Rel. Min. Benjamin Zymler
A responsabilidade dos jurisdicionados perante o TCU é de natureza subjetiva, caracterizada mediante a presença de simples culpa stricto sensu, sendo desnecessária a caracterização de conduta dolosa ou má-fé do gestor para que ele seja instado a ressarcir os prejuízos que tenha causado ao erário.
Acórdão 635/2017-TCU-Plenário, Rel. Min. Aroldo Cedraz
A responsabilidade dos jurisdicionados perante o TCU é de natureza subjetiva, caracterizada mediante a presença de simples culpa stricto sensu, sendo desnecessária a caracterização de conduta dolosa ou má-fé do gestor para que este seja responsabilizado. Desse modo, é suficiente a quantificação do dano, a identificação da conduta do responsável que caracterize sua culpa, seja por imprudência, imperícia ou negligência, e a demonstração do nexo de causalidade entre a conduta culposa (stricto sensu) e a irregularidade que ocasionou o dano ao erário.
Acórdão 6943/2015-TCU-Primeira Câmara, Rel. Min. Bruno Dantas
A responsabilidade dos jurisdicionados perante o TCU é de natureza subjetiva, caracterizada mediante a presença de simples culpa stricto sensu, sendo desnecessária a caracterização de conduta dolosa ou má-fé do gestor para que este seja responsabilizado.
46. Portanto, a despeito de eventual ausência de má-fé, de ofensa a dispositivos legais, de desvios ou desfalque de recursos, como alega, era esperado do responsável que zelasse pela correta aplicação dos recursos públicos federais postos à disposição do município, entregando à população MSDs sem vícios ou defeitos construtivos, e que fossem capazes de servir ao propósito maior previsto no Plano de Trabalho (peça 8, p. 14) , qual seja, 'diminuir as doenças/agravos causados pela falta de infra-estrutura de saneamento básico', e que ao fim não se alcançou.
47. Assim, ante as irregularidades observadas na construção das 34 MSD, sem alcance de etapa útil, em claro desperdício do dinheiro público, não há que se falar em aplicação dos princípios da razoabilidade, da proporcionalidade ou da insignificância para afastar o débito constatado.
48. Conclusão: o responsável não trouxe em sua defesa elementos que elidissem as irregularidades apontadas na construção das 34 MSD, prendendo-se em questões principiológicas para tentar afastar o débito por insignificância de seu valor ou pela aplicação de outros princípios, como o da razoabilidade e da proporcionalidade. Dessa forma, não tendo logrado afastar as irregularidades, suas alegações de defesa devem ser rejeitadas.
CONCLUSÃO
49. Em face da análise promovida na seção 'Exame Técnico', restou demonstrado que as alegações de defesa apresentadas por Reinaldo Santos Barros não foram suficientes para elidir a irregularidade para a qual foi citado, devendo-se rejeitar suas alegações de defesa.
50. Quanto a empresa ASA Construtora e Comércio Ltda., não logrou comprovar a boa e regular aplicação dos recursos. Instado a se manifestar, optou pelo silêncio, configurando sua revelia, nos termos do §3º, do art. 12, da Lei 8.443/1992.
51. Vale ressaltar que não ocorreu a prescrição da pretensão punitiva, conforma análise realizada no item 29.
52. Registre-se que inexistem nos autos elementos que demonstrem a boa-fé da empresa ASA Construtora e Comércio Ltda. ou a ocorrência de outros excludentes de ilicitude, punibilidade ou culpabilidade. Desse modo, as contas dos responsáveis devem, desde logo, ser julgadas irregulares, nos termos do art. 202, § 6º, do Regimento Interno do TCU, condenando-a ao débito, devendo-se aplicar-lhe, ainda, a multa prevista no art. 57, da Lei 8.443/1992.
PROPOSTA DE ENCAMINHAMENTO
53. Diante do exposto, submetem-se os autos à consideração superior, propondo-se a adoção das seguintes medidas:
a) considerar revel a empresa ASA Construtora e Comércio Ltda., com fundamento no § 3º, art. 12, Lei 8.443, de 16 de julho de 1992;
b) rejeitar as alegações de defesa apresentadas por Reinaldo Santos Barros (XXX.123.244-XX) , Prefeito Municipal de Lagoa dos Gatos/PE nas gestões 2005-2008 e 2009-2012;
c) com fundamento nos arts. 1º, inciso I, 16, inciso III, alínea 'c', da Lei 8.443/1992 c/c os arts. 19 e 23, inciso III, da mesma Lei, e com arts. 1º, inciso I; 209, inciso III; 210 e 214, inciso III, do Regimento Interno, julgar irregulares as contas de Reinaldo Santos Barros (XXX.123.244-XX) , Prefeito Municipal de Lagoa dos Gatos/PE nas gestões 2005-2008 e 2009-2012 e da empresa ASA Construtora e Comércio Ltda. (03.251.890/0001-00) , e condená-los, solidariamente, ao pagamento das quantias a seguir especificadas, com a fixação do prazo de quinze dias, a contar da notificação, para comprovarem, perante o Tribunal (art. 214, inciso III, alínea 'a', do Regimento Interno) , o recolhimento da dívida aos cofres da Fundação Nacional de Saúde, atualizada monetariamente e acrescida dos juros de mora, calculados a partir das datas discriminadas, até a data do recolhimento, na forma prevista na legislação em vigor.
c.1) Sr. Reinaldo Santos Barros, solidariamente com a empresa ASA Construtora e Comércio Ltda.:
	VALOR ORIGINAL (R$) 
	DATA DA OCORRÊNCIA

	8.451,82
	19/7/2010

	39.903,80
	28/7/2010

	3.990,38
	10/11/2010

c.2) Sr. Reinaldo Santos Barros individualmente:
	VALOR ORIGINAL (R$) 
	DATA DA OCORRÊNCIA
	DÉBITO/CRÉDITO

	23/7/2009
	28.000,00
	D

	10/12/2009
	56.000,00
	D

	12/7/2010
	56.000,00
	D

	8.451,82
	19/7/2010
	C

	39.903,80
	28/7/2010
	C

	3.990,38
	10/11/2010
	C

d) aplicar individualmente a Reinaldo Santos Barros (XXX.123.244-XX) e à empresa ASA Construtora e Comércio Ltda. (03.251.890/0001-00) , a multa prevista no art. 57 da Lei 8.443/92 c/c o art. 267 do RI/TCU, fixando-lhes o prazo de quinze dias, a contar da notificação, para que comprovem, perante o Tribunal (art. 214, III, a, do Regimento Interno do TCU) , o recolhimento da dívida aos cofres do Tesouro Nacional, atualizada monetariamente desde a data do acórdão que vier a ser proferido por este Tribunal até a do efetivo recolhimento, se pagas após o vencimento, na forma da legislação em vigor;
e) autorizar, desde logo, nos termos do art. 28, inciso II, da Lei 8.443/1992, a cobrança judicial da dívida caso não atendida a notificação;
f) autorizar também, desde logo, se requerido, com fundamento no art. 26 da Lei 8.443, de 1992 c/c o art. 217, §§ 1º e 2º do Regimento Interno do TCU, o parcelamento da dívida em até 36 parcelas, incidindo, sobre cada parcela, corrigida monetariamente, os correspondentes acréscimos legais fixando-lhes o prazo de quinze dias, a contar do recebimento da notificação, para comprovarem perante o Tribunal o recolhimento da primeira parcela, e de trinta dias, a contar da parcela anterior, para comprovarem os recolhimentos das demais parcelas, devendo incidir sobre cada valor mensal, atualizado monetariamente, os juros de mora devidos, no caso do débito, na forma prevista na legislação em vigor, alertando os responsáveis que a falta de comprovação do recolhimento de qualquer parcela importará no vencimento antecipado do saldo devedor, nos termos do art. 217 do Regimento Interno deste Tribunal;
g) . enviar cópia do Acórdão que vier a ser proferido à Fundação Nacional de Saúde, ao Município de Lagoa dos Gatos/PE e aos responsáveis, para ciência, bem como à Procuradoria da República no Estado de Pernambuco, nos termos do § 3º do art. 16 da Lei 8.443/1992, c/c o § 7º do art. 209 do Regimento Interno do TCU, para adoção das medidas cabíveis;
h) informar à Procuradoria da República no Estado de Pernambuco, à Fundação Nacional de Saúde, ao Município de Lagoa dos Gatos/PE e aos responsáveis, que a presente deliberação, acompanhada do Relatório e do Voto que a fundamenta, está disponível para a consulta no endereço www.tcu.gov.br/acordaos, além de esclarecer que, caso requerido, o TCU poderá fornecer sem custos as correspondentes cópias, de forma impressa; e
i) informar à Procuradoria da República no Estado de Pernambuco que, nos termos do parágrafo único do art. 62 da Resolução TCU 259/2014, os procuradores e membros do Ministério Público credenciados nesta Corte podem acessar os presentes autos de forma eletrônica e automática, ressalvados apenas os casos de eventuais peças classificadas como sigilosas, as quais requerem solicitação formal."
	É o relatório.

8.1. Thiago de Franca Rodrigues (41572/OAB-PE) e outros, representando Reinaldo Santos Barros.

Procurador Júlio Marcelo de Oliveira.

TOMADA DE CONTAS ESPECIAL. CONVÊNIO. FUNASA. EXECUÇÃO DE MELHORIAS SANITÁRIAS DOMICILIARES. NÃO CONSECUÇÃO DOS OBJETIVOS DO CONVÊNIO. CITAÇÃO DO EX-PREFEITO E DA EMPRESA CONSTRUTORA. REVELIA DA EMPRESA. APRESENTAÇÃO DE DEFESA PELO EX-PREFEITO. NÃO ACOLHIMENTO. IRREGULARIDADE DAS CONTAS. DÉBITO. MULTA.

TOMADA DE CONTAS ESPECIAL (TCE)

Secretaria de Controle Externo de Tomada de Contas Especial (SecexTCE).

Trata-se de tomada de contas especial (TCE) instaurada pela Fundação Nacional de Saúde (Funasa) em razão da não consecução dos objetivos pactuados no Convênio 311/2007 (Siafi 628531) , firmado entre a entidade e o município de Lagoa dos Gatos/PE, e que tinha por objeto a construção de 34 (trinta e quatro) Melhorias Sanitárias Domiciliares (MSD) no ente municipal.
A TCE foi instaurada em desfavor de Reinaldo Santos Barros, Prefeito municipal nas gestões 2005-2008 e 2009-2012, e da empresa ASA Construtora e Comércio Ltda., contratada para execução das obras.
O convênio foi firmado no valor de R$ 144.400,00, sendo R$ 140.000,00 à conta do órgão concedente e R$ 4.400,00 referentes à contrapartida da entidade convenente. Os recursos federais foram liberados por meio das ordens bancárias 2009OB806391, 2009OB812628 e 2010OB806647, creditadas na conta específica do convênio, respectivamente, em 23/7/2009, 10/12/2009 e 12/7/2010.
Na fase interna da TCE, o órgão concedente concluiu que, apesar de todas as 34 MDS terem sido construídas, todas apresentavam irregularidades e impropriedades que levaram à execução física de apenas 62,61% do convênio e sem etapa útil, portanto, com 0% de aproveitamento. Destarte, indicou-se a ocorrência de prejuízo ao erário no valor total dos recursos repassados, R$ 140.000,00.
Verificou-se que, do débito apurado, a responsabilidade da empresa ASA estava limitada aos serviços que não haviam sido executados, ou seja 37,39% do total, em solidariedade com o ex-Prefeito, enquanto que a do prefeito individualmente ao restante, tendo em vista a falta de utilidade da obra.
No âmbito do TCU, os responsáveis foram regularmente citados. A empresa permaneceu silente, sendo considerada revel e incidindo sobre o caso o art. 12, § 3º, da Lei 8.443/1992. O ex-Prefeito, por sua vez, apresentou suas alegações de defesa. 
Sustenta, em síntese, que o total dos recursos foi aplicado no devido objeto durante sua gestão e que eventuais impropriedades apontadas seriam inexpressivas e não teriam sido praticadas por má-fé. Além disso, imputa responsabilidade à sua sucessora, que não teria dado a devida continuidade ao objeto pactuado.
Corroboro as análises empreendidas pela unidade instrutora, as quais contaram com a anuência do Ministério Público junto ao TCU, razão pela qual incorporo os fundamentos apresentados às minhas razões de decidir.
Conforme consta do relatório que precede este voto, "todos os recursos foram recebidos e executados" na gestão de Reinaldo Santos Barros, bem como, em seu mandato, encerrou-se o prazo para apresentação da prestação de contas, não havendo que se falar em responsabilidade da prefeita sucessora.
Também não se pode dizer que as irregularidades são insignificantes, pois consistem na total inutilidade das obras realizadas, ou seja, no desperdício de todo o valor repassado.
Saliento que os defeitos de construção comprometeram a eficiência de absorção dos sumidouros e do tratamento primário dos esgotos das Melhorias Sanitárias Domiciliares, contrariando a NBR 7229/1993, que estabelece os critérios para construção da referida fossa séptica.
Além disso, cumpre registrar que a visita técnica da Funasa que apontou as irregularidades construtivas também ocorreu durante a gestão do responsável e poucos meses após o final das obras (peça 11, p. 112- 113) .
Outrossim, esclareço que não é preciso comprovar a má-fé do agente para que ele seja responsabilizado, conforme julgados desta Corte (ex.: Acórdãos 243/2010, 3441/2012 e 635/2017, todos do Plenário) .
Por fim, em relação à empresa, diante de sua revelia, anoto que não foram trazidos elementos que afastem a sua responsabilidade, estando evidenciado que ela recebeu por serviços não executados, uma vez que o percentual de execução das obras foi de 62,61%.
Nesse cenário, exsurge o dever de julgar irregulares as contas dos responsáveis, imputando-lhes débito e aplicando-lhes multa, com amparo nos arts. 19 e 57 da Lei Orgânica do TCU.
Ante o exposto, voto por que o Tribunal adote o Acórdão que ora submeto à deliberação deste Colegiado.
TCU, Sala das Sessões Ministro Luciano Brandão Alves de Souza, em 1º de junho de 2021.
Ministro BRUNO DANTAS 
Relator